臺灣高等法院民事判決
110年度家上字第123號
上　訴　人　Ａ０１　　
訴訟代理人　林殷竹律師
被上訴人　　Ａ０２　
　　　　　　　　　　　
訴訟代理人　王彩又律師
　　　　　　張淑美律師
上列當事人間請求離婚事件，上訴人對於中華民國110年3月30日
臺灣新竹地方法院109年度婚字第256號第一審判決提起上訴，本
院於111年2月23日言詞辯論終結，判決如下：
    主      文
上訴駁回。
第二審訴訟費用由上訴人負擔。
    事實及理由
壹、程序方面：
一、按除別有規定外，確定之終局判決就經裁判之訴訟標的，有
    既判力，民事訴訟法第400條第1項定有明文，上開規定，依
    家事事件法第51條規定，於家事訴訟事件準用之。而判決之
    既判力，係僅關於為確定判決之事實審言詞辯論終結時之狀
    態而生，故在確定判決事實審言詞辯論終結後所生之事實，
    並不受既判力之拘束（最高法院78年度台上字第2202號判決
    參照）。次有關婚姻關係之訴訟，經判決確定後，當事人不
    得援以前依請求之合併、變更、追加或反請求所得主張之事
    實，就同一婚姻關係，提起獨立之訴，家事事件法第57條前
    段定有明文。
二、查被上訴人前於民國103年1月28日向原法院對上訴人提起離
    婚訴訟，經該院以103年度婚字第60號判決駁回其訴，被上
    訴人對該判決提起上訴，經本院於105年8月23日言詞辯論終
    結，以104年度家上字第52號判決駁回其上訴，未據其聲明
    不服而告確定（見原審卷一第17-34頁，下稱前案離婚判決
    ），此據本院調卷核閱無訛。是依上開規定，被上訴人其後
    提起之本件離婚訴訟，所得主張之事由應以前案離婚判決之
    言詞辯論終結日即105年8月23日以後所發生者始可，此亦為
    被上訴人於本件之主張（見本院卷第273頁），揆諸前揭說
    明，被上訴人提起本件離婚訴訟，非為前案離婚判決既判力
    所及，上訴人辯稱被上訴人本件起訴違反一事不再理原則云
    云（見原審卷一第94頁、本院卷第287頁），即非可採。又
    被上訴人於本件曾經論及發生在前案離婚判決言詞辯論終結
    日前之離婚事由，即不予贅述，先此敘明。
貳、實體方面：
一、被上訴人主張：兩造於85年7月28日結婚，婚後育有子女3人
    。惟上訴人個性固執，自我意識強烈，對於婚姻完全欠缺相
    互包容、尊重之心態，致兩造難以溝通而常生爭執，伊於10
    1年9、10月間搬離兩造之新竹市○○路住處（下稱系爭共同住
    所），至同市○○路與父母同住，兩造分居迄今。伊曾訴請離
    婚，然上訴人在訴訟中佯裝低姿態，致法院誤信而認定僅係
    伊主觀上無維持婚姻意欲，於105年9月6日經前案離婚判決
    駁回伊之請求。惟兩造分居狀態並未改變，伊為使上訴人真
    實面對兩造婚姻關係，已聲請原法院以107年度家婚聲字第1
    號裁定改用夫妻分別財產制獲准，上訴人依然故我，除向伊
    索討金錢外，對伊置之不理，早已不將伊視為配偶，並藉由
    共同之宗教信仰對伊施壓，給伊之訊息盡是「我願上帝睜大
    眼睛鑒察你心中為了私慾無法自控的邪惡心靈……祝福你低谷
    腐爛之後遇見神的光！」等之冷嘲熱諷，漠視伊之感受，對
    伊精神折磨，毫無夫妻情分可言，甚至屢屢藉故阻礙伊與女
    兒之相處。是兩造自101年分居至今已有9年之久，自前案判
    決至今亦已逾5年，彼此之間毫無良性之互動與對話，形同
    陌路，已無相互扶持共同建立和諧美滿家庭之意願，客觀上
    兩造婚姻確實應已難修復，無法繼續婚姻共同生活，上訴人
    之可歸責性已非較伊為輕，爰依民法第1052條第2項規定訴
    請判准兩造離婚等語。
二、上訴人則以：兩造婚姻原本幸福美滿，被上訴人卻因外遇而
    強求伊協議離婚未果，即自行違反同居義務離家，恐嚇伊不
    得與被上訴人或其家人聯絡，又因無法判決分配財產，對伊
    頻繁施加肢體暴力，並非伊不與被上訴人溝通，伊自被上訴
    人於101年離家後，多次向其表達願意不計前嫌，等候其浪
    子回頭，伊從未阻止子女與被上訴人見面，亦未有不讓被上
    訴人好過之想法，被上訴人無故離家後，長年拒付子女扶養
    費用，動輒以恐嚇、暴力方式與伊溝通，倘認兩造婚姻有重
    大破綻，應以被上訴人可歸責程度較重，不得請求判決離婚
    ，原審擅自以自身傳統信仰之應報思想對伊為不利之認定，
    侵害伊之信仰自由，自有違誤等語，資為抗辯。
三、原審為被上訴人勝訴之判決，即准兩造離婚，上訴人不服，
    提起上訴，上訴聲明為：
　㈠原判決廢棄。
　㈡被上訴人在第一審之訴駁回。　　　
　　被上訴人於本院答辯聲明：上訴駁回。
四、本院整理兩造不爭執之事項（見本院卷第272、448頁，並依
    判決格式修正或刪減文句，或依爭點論述順序整理內容）：
  ㈠兩造於85年7月28日結婚，現婚姻關係存續中（見原審卷一第
    16頁）。
  ㈡兩造婚後育有3名子女，長子甲○○於00年00月00日出生、次子
    乙○○於00年0月0日出生、長女丙○○於00年00月00日出生，兩
    造與子女於100年左右搬至系爭共同住所（見原審卷一第16
    頁、前案離婚判決一審卷第15、16頁）。
  ㈢兩造自101年起分居迄今（見本院卷第448頁）。
  ㈣關於兩造未成年子女權利義務之行使或負擔之酌定，已由上
    訴人於原法院另行聲請，故不於本件請求（見本院卷第272
    頁）。
五、被上訴人主張兩造自101年間分居至今已有9年，自前案離婚
    判決至今亦已逾5年，彼此之間毫無良性之互動與對話，且
    上訴人亦未有任何積極挽回婚姻之有效作為，兩造婚姻無從
    繼續維持等語，為上訴人所否認，並以前揭情詞置辯。經查
    ：　
　㈠按夫妻間有民法第1052條第1項所列舉各款以外之重大事由，
    難以維持婚姻者，夫妻之一方得請求離婚；但其事由應由夫
    妻之一方負責者，僅他方得請求離婚，民法第1052條第2項
    定有明文；婚姻是否難以維持，應斟酌婚姻是否已生破綻而
    無回復之希望，亦即該難以維持婚姻之事實，依客觀之標準
    ，是否已達於倘處於同一境況，任何人均將喪失維持婚姻之
    意願而定（最高法院94年度台上字第115號判決意旨參照）
    。又依上開規定，必構成離婚之重大事由，有可歸責於夫妻
    之一方，始得由他方請求離婚。倘夫妻雙方就該事由均須負
    責時，應比較衡量雙方之有責程度，僅責任較輕之一方，得
    向責任較重之他方請求離婚，如雙方之有責程度相同時，則
    雙方均得請求離婚，以符公平（最高法院95年度第5次民事
    庭會議決議參照）。而夫妻之所以謂為夫妻，無非在於藉由
    婚姻關係，相互扶持，甘苦與共；信諒為基，情愛相隨。苟
    夫妻間因堅持己見，長期分居兩地，各謀生計，久未共同生
    活，致感情疏離，互不聞問；舉目所及，已成路人，而無法
    達成實質夫妻生活之婚姻目的；若謂該婚姻猶未發生破綻，
    其夫妻關係仍可維持，據以排斥無過失或過失程度較輕或其
    程度相當之一方訴請離婚，即悖於夫妻之道，顯與經驗法則
    有違（同院98年度台上字第1233號判決意旨供參）。
　㈡被上訴人主張兩造於前案離婚判決後，仍因持續分居，經原
    法院於107年4月2日以107年度家婚聲字第1號裁定准其聲請
    之兩造間之夫妻財產制應改用分別財產制，有該裁定可稽（
    見原審卷一第35-37頁），被上訴人此部分主張堪信屬實。
　㈢依被上訴人提出之兩造於108年3月14日、同年月23日之簡訊
    對話內容截圖，上訴人雖稱被上訴人為「親愛的老公」，然
    對被上訴人表示上訴人名下○○路房地因已合理分配為一人一
    半，故過戶之代書費和契稅應由兩造平均分擔，被上訴人並
    以墊付之上開費用抵充其應分擔之108年1、3月房貸時，上
    訴人竟回覆被上訴人稱「辛苦您了！親愛的老公，你不回家
    ，拋棄你年幼時娶的妻，蹂躪暴力對待與你一起苦過來的妻
    子，我願上帝睜大眼睛鑒察你心中為了私慾無法自控的邪惡
    心靈，反倒自以為聰明的將過推給對方，以為無人知曉，願
    上帝加倍奉還你做在妻子身上的惡心惡行！房子原就是不需
    過戶，是您惡心私慾作祟使然，請自行承擔！讓惡侵蝕你的
    心靈到整個黑遍了之後，你才會願意真實的面對自己的惡與
    慾！祝福你低谷腐爛之後遇見神的光！」等語（見原審卷一
    第44頁）；又上訴人於要求被上訴人分擔購車款、管理費、
    停車格清潔費、房屋貸款時，亦稱「……若您反悔也沒關係，
    我記在上帝那邊……若您堅不履行承諾，那麼一樣，我也會記
    在上帝那邊，請祂紀念與伸冤！……」等語（見同上卷第38、
    39頁），以宗教上惡害之告知，施壓於被上訴人，衡情，足
    使被上訴人感受到精神上之痛苦，尤其上開文字來自原應身
    為配偶而屬親密伴侶之上訴人，是被上訴人主張兩造均為受
    洗多年基督徒，於互動過程中，倘其不遂上訴人之意，上訴
    人就會提及上帝、神，藉宗教信仰對其施壓，漠視其感受，
    根本無夫妻情分可言等語（見本院卷第462、463頁、原審卷
    一第5-7頁），堪信可採。上訴人辯稱原審對其為宗教歧視
    與偏頗之審理，無視兩造均為受洗多年之基督徒，擅自以自
    身傳統信仰之應報思想、報應論，來解釋兩造間關於婚姻價
    值觀之辯論云云（見本院卷第29、53頁），顯非事實，而無
    可取。
　㈣再依上訴人提出之兩造於109年1月1日簽立之財產分配同意書
    ，兩造已協議以108年1月為夫妻財產分配之基準點，並約明
    「……3、因剩餘貸款的認列是以基準點為準，而非房子出售
    時的實際剩餘貸款，財產分配基準點之後的新竹一號（即○○
    路房地）貸款由使用方支付，後續因持續付貸款所造成的剩
    餘貸款減少，所得的價差也屬於後續貸款的支付方。4、201
    9年，男方溢繳的房貸費用八萬一千元，則用來扣抵2019之
    後的健保花費。」等情（見原審卷一第162頁），亦即兩造
    於109年1月1日已就房貸負擔重為約定，約明房貸由使用方
    即上訴人支付，惟上訴人猶於109年4月間要求被上訴人分擔
    房貸（見同上卷第292頁），並於109年12月19日原審審理時
    ，以書狀稱「……在108年間，我將房子的一半過戶給先生……
    豈料，先生在109年繳納房貸2個月及房子管理費（5,000元)
    之後，告知我，他不願意繳納了，他說：之後再說……我默然
    接受，繼續繳納每月2.7萬房貸、每月5,000元的管理費及房
    險」等語（見同上卷第104頁），妄顧前述財產分配同意書
    之約定，堪認被上訴人主張總遭上訴人選擇性失憶般的指控
    ，而需要一而再解釋，致痛苦不堪等語（見同上卷第284、2
    85頁），亦屬有據。
　㈤又依兩造於109年2月21日往來之簡訊內容，上訴人以肺炎疫
    情蔓延為由，拒絕被上訴人於同年2月28至29日連假攜未成
    年子女丙○○出遊之會面交往，並稱「親愛的老公，最近肺炎
    疫情持續蔓延，目前不適合在外夜宿，謝謝您，待疫情穩定
    之後再說，好嗎，謝謝」等語，雖然被上訴人表示只是帶子
    女在國內出遊，不會像上訴人在2月4日帶子女前往韓國，愛
    孩子大家都一樣，會比上訴人小心，上訴人不想改變「媽決
    定」的現狀，其不能接受，其不想讓孩子為難，上訴人想阻
    擋，其也不想再爭辯等語，上訴人則回稱「謝謝老公的體諒
    ！最近疫情會不斷升溫，感謝您對孩子們的關心和愛護！暫
    不出去遊玩」等語（見原審卷一第40至41頁），然上訴人卻
    於同年3月7至8日攜丙○○與十數名大人小孩出遊露營，且未
    保持適當距離，有其臉書貼文可考（見同上卷第42至43頁）
    ，縱尚不足認為上訴人確有阻撓被上訴人探視子女之故意，
    但已足顯示上訴人視自己為被上訴人與子女關係之決定者，
    不信任被上訴人能照顧好子女，亦不尊重被上訴人之情緒感
    受，且由上述對話過程，亦見兩造確如被上訴人所主張，因
    上訴人一再忽略被上訴人感受，曲解被上訴人話語，而僅回
    應自己想說的內容，致無法良性溝通等語屬實，堪信已嚴重
    破壞兩造間應有之互重互諒，顯然有違一般夫妻相處之道。
　㈥觀諸上訴人於原審審理時，以回覆書、簡訊稱「……先生離家8
    年餘雖從未給我家庭照顧的費用，而我明白先生一定是在外
    面有需要，才沒想到家裡的需要」、「……這些日子，感謝先
    生會給兩位兒子在大學的生活零用金，先生一年終偶會一、
    兩次帶二兒子或女兒去採買衣物，對於小女兒則較常帶她採
    買玩具，真的萬分感謝先生還願意對孩子付出與關懷」、「
    ……先生有支付孩子學費，我就感恩，先生未支付孩子學費，
    我也默然接受，我相信先生不支付恐是在外面有更大的開銷
    需支應，先生不回家，恐是在外面有更大的需求與需要，否
    則，連虎毒都不食子，更何況是身為人的萬物之靈呢！怎會
    對於三個孩子的生活置之不顧呢，怎會對青梅竹馬的結髮妻
    狠下毒手呢！必定有更大的難言之隱，刺激先生做下種種行
    為，我能體諒也能諒解先生在外面的壓力與壓迫」、「……事
    後回想，我真的能感受到先生在外面所受的壓力與逼迫，使
    他完全變成一個不能自己而失控的人，一句：我沒有辦法了
    ，我沒有辦法了…道盡了他在外面承受的一切，在我心中只
    有更多的祝福，願先生能跨越情慾綑綁，回復冷靜、清明的
    理智與意識」、「……就連孩子生病發燒，也只是傳訊息告知
    ，不敢讓先生在外面壓力之下，回家一起照顧孩子」、「……
    感謝先生還願意支應孩子們大學生活零用金及某些學費，感
    謝先生一周一次帶小女兒去吃飯，感謝先生還會帶女兒去採
    買衣物，真心感謝，我們還能見到先生的面，看到先生好好
    的，我們也心安」、「……回顧8年餘，先生說不能和我們全
    家一起吃飯、不能一起出遊、不能一起團聚，想來應是有其
    他外面的考量與壓力，不准許先生與我們團聚，連年夜飯的
    團聚、新年的跨年團聚都拒絕，讓家中三個小孩自101年10
    月至今，都未能嘗過全家團聚之團圓景象，更未能感受全家
    團聚之一絲絲溫暖」、「感謝老公用提款卡放錢的方式來付
    ○○的生活費，謝謝您在開完庭後願意愛孩子，感恩您」等語
    （見原審卷一第95、98、99、105、188、191、288頁）。可
    知上訴人一再暗指被上訴人有外遇情事，且無視被上訴人離
    家後，仍盡力藉由週間接子女共餐、週末相約出遊、給付子
    女零用金及分擔學費等方式，努力維繫親子關係，雖稱體諒
    、感謝、希望被上訴人好過，但言詞中卻隱含貶抑、嘲諷、
    怨懟，益徵其與被上訴人溝通之模式毫無進展，且堪認上訴
    人一再指摘被上訴人離家後不關心妻小死活，為了再度提起
    離婚訴訟，才支付兒子「成年後」之費用，101年至108年間
    ，女兒小中大班學費、兩名兒子國高中學費、醫療、保險費
    ，被上訴人未曾支付分毫云云（見本院卷第297頁），並非
    事實。另由證人乙○○於本院證稱被上訴人離家後常會邀請伊
    等到他那裏吃飯，平均每週一次，被上訴人會叫爺爺、奶奶
    拿錢給伊，也會給伊和哥哥一張提款卡，有需要可以使用，
    但因國、高中讀書時間比較沒有時間用到錢，後來上大學後
    ，就比較有用到提款卡，伊生活費都來自提款卡，被上訴人
    有說每個月會給伊生活費，伊自己花費大約5千元到1萬元，
    如果因為要繳房租或其他大筆開銷，提款卡內餘額不夠時，
    伊會向爺爺、奶奶說，提款卡內的錢就會補上來，學費方面
    ，兩造各付一個小孩，上訴人負擔哥哥私立大學學費，被上
    訴人負擔伊國立大學學費，妹妹的學費印象中是上訴人或兩
    造輪流支付，過去9年即如上述等語（見同上卷第441、442
    頁），益證上訴人所辯並非可採。
　㈦上訴人雖辯稱兩造婚姻發生破綻是因被上訴人外遇云云，卻
    未能提出實證（見原審卷一第88-91頁），本院依上訴人聲
    請調查證人即兩造之女丙○○，惟其證稱：因被上訴人將手機
    借伊玩，在今年2、3月看到line有訊息出來，伊看到「寶貝
    」，後面不記得了，因為不小心點進去，看到是一個女生，
    有很多對話，只有瞄一眼就跳出去，不敢繼續看等（見本院
    卷第69、447、448頁），因證人未能閱覽該訊息全文而不知
    具體對話內容，且依現今line之使用存有多種廣告、轉傳訊
    息等情，亦難遽以上開證詞即認被上訴人與其他人有不正交
    往而須負較重歸責責任，是上訴人此部分所辯，仍非可採。
    反之，上訴人前述一再空言指摘被上訴人外遇之情，堪認確
    已傷害兩造互信、互諒基礎，致生婚姻破綻。
　㈧上訴人又辯稱兩造婚姻係因被上訴人無故離家後，長年拒付
    子女扶養費用，動輒以恐嚇、暴力方式與其溝通而生破綻云
    云，惟所舉證人乙○○證稱：伊親眼看到被上訴人於兩造衝突
    時動手，兩造有拉扯，被上訴人將上訴人拉到門外，後來上
    訴人自己跑回來，他們就到房間繼續爭吵，事後房間內的牆
    上有破一個洞，但是房間內發生什麼事，伊不知道，伊只有
    看到過這一次，是發生在伊國二即101年時，是因被上訴人
    提出離婚，上訴人不同意，所以發生衝突，其他都是聽母親
    說的等語（見本院卷第443、444頁），及上訴人所提出之馬
    偕紀念醫院受理家庭暴力事件驗傷診斷書所載事件發生日期
    亦為101年11月19日，另提出所謂之被上訴人恐嚇信件，則
    係被上訴人於100年3月間所寫（見同上卷第81-85頁），堪
    認上開衝突均發生在前案離婚判決之前，不在本件被上訴人
    請求離婚事由中，而上訴人所稱被上訴人於106年間對其所
    為暴力行為，兩個兒子均在場見聞云云（見同上卷第39、44
    8頁），顯與證人乙○○證述僅見過兩造在101年間發生一次衝
    突等語不符，難信可採。另上訴人所取得原法院核發106年
    度司暫家護字第13號民事暫時保護令，嗣經其撤回聲請（見
    同上卷第87-89、273頁），而未進行實質調查，亦不足證明
    上訴人所辯屬實。此外，上訴人所提出證據均未能證明被上
    訴人於前案離婚判決後對其另有何恐嚇、暴力行為，上訴人
    以此辯稱被上訴人應負較重之歸責事由，揆諸前揭壹、所述
    ，並非可採。
　㈨綜上所述，被上訴人於101年間離開系爭共同住所，嗣所提起
    離婚訴訟，雖經前案離婚判決認定兩造於00年再生育丙○○，
    最晚於此之前感情並無疏離，被上訴人主張兩造不睦情事，
    屬婚姻早期發生之事，不得據為請求裁判離婚事由（見原審
    卷一第32頁），兩造雖自101年9、10月間起分居，係因被上
    訴人對於兩造婚姻態度丕變，於無故打上訴人後離家，難認
    正當，無法證明上訴人應就無法維持婚姻事由負較重或同等
    責任（見同上卷第33頁），而駁回被上訴人離婚之請求。惟
    兩造於前案離婚判決確定後，仍處分居狀態迄今，被上訴人
    就不履行同居義務乙節，固屬有責，然兩造因房產、子女扶
    養費、會面交往等事宜不能良好溝通（詳如前述，並見本院
    卷第633、634頁），應認可責程度相當，但是上訴人於溝通
    過程中，屢以兩造共同之信仰對被上訴人施以精神壓力，且
    不針對被上訴人提出議題回覆，顧左右而言他，不顧被上訴
    人感受，消磨兩造婚姻情分，應負較重之可責程度。又兩造
    自前案離婚判決，持續分居迄今已逾5年，依兩造在本院審
    理期間交相指摘，以及彼此間毫無情感交流情形，堪認兩造
    共同經營婚姻生活之互信基礎已失，夫妻感情破裂難以回復
    ，依其情形，任何人倘處於同一地位時，均難期待繼續維繫
    婚姻及家庭生活之和諧，客觀上已達喪失維持婚姻意欲之程
    度，構成婚姻難以繼續之重大事由，且綜合上開所述，上訴
    人就該事由有責程度不低於被上訴人，揆諸首揭說明，被上
    訴人依民法第1052條第2項規定，請求其與上訴人離婚，即
    屬有據，應予准許。
六、從而，被上訴人依民法第1052條第2項規定，請求判准兩造
    離婚，為有理由，應予准許。是則，原審為上訴人敗訴之判
    決，並無不合。上訴意旨指摘原判決不當，求予廢棄改判，
    為無理由，應予駁回。又本件事證已臻明確，兩造其餘之攻
    擊或防禦方法及所用之證據，經本院斟酌後，認為均不足以
    影響本判決之結果，爰不逐一論列，併此敘明。
七、據上論結，本件上訴為無理由，爰判決如主文。　　　
中　　華　　民　　國　　111 　年　　3 　　月　　9 　　日
                  家事法庭
                      審判長法  官  張靜女
                            法  官  朱漢寶
                            法  官  范明達
正本係照原本作成。
如不服本判決，應於收受送達後20日內向本院提出上訴書狀，其
未表明上訴理由者，應於提出上訴後20日內向本院補提理由書狀
（均須按他造當事人之人數附繕本）上訴時應提出委任律師或具
有律師資格之人之委任狀；委任有律師資格者，另應附具律師資
格證書及釋明委任人與受任人有民事訴訟法第466條之1第1項但
書或第2項所定關係之釋明文書影本。如委任律師提起上訴者，
應一併繳納上訴審裁判費。
中　　華　　民　　國　　111 　年　　3 　　月　　9 　　日
  　　　　　　　　　　　　　書記官  余姿慧